臺灣高等法院民事裁定　九十一年度家抗字第一六○號
　　　抗　告　人　財政部國有財產局
　　　法定代理人　李瑞倉
　　　代　理　人　高志達
右抗告人因與相對人華泰商業銀行股份有限公司間指定遺產管理人事件，對於中華民
國九十一年四月二十四日臺灣板橋地方法院九十一年度繼字第三一三號所為裁定提起
抗告，本院裁定如左：
      主    文
原裁定主文第一項關於選任抗告人為被繼承人吳旭振之遺產管理人部分廢棄。
選任甲○○為被繼承人吳旭振之遺產管理人。
抗告費用由吳旭振之遺產負擔。
      理    由
一、本件相對人聲請意旨略以：被繼承人吳旭振（民國○○○年○月○○日生，身分
　　證號碼：Ｚ000000000，生前最後住所：台北縣樹林市○○路二四四之
　　四號），於八十七年八月四日死亡，無直系血親卑親屬，第二順位繼承人父吳建
　　興於八十七年三月十三日死亡，母吳陳木瓜於六十年一月十七日死亡，第三順位
　　繼承人甲○○、吳飛龍、吳予旋拋棄繼承，第四順位繼承人祖父吳央於八十六年
　　十月十三日死亡，祖母吳蔡不亦拋棄繼承，外祖母陳黃按於八十一年七月二十二
　　日死亡，外祖父陳東世亦拋棄繼承，是被繼承人已無民法第一千一百三十八條所
　　列各順序之繼承人，且未立有遺囑，聲請人為被繼承人之債權人，為利害關係人
　　，為此聲請選任財政部國有財產局為其遺產管理人等情，並提出土地建物登記簿
　　謄本、借據影本、被繼承人吳旭振之戶籍謄本、吳建興、吳陳木瓜、吳央、陳黃
　　按戶籍登記簿謄本四件、臺灣板橋地方法院民事執行處八十八年九月十七日八十
　　八年度民執字第一四六六九號函、臺灣板橋地方法院家事法庭八十九年一月十七
　　日板院通民謙繼字第二七號函、繼承系統表影本等件為證。原法院依職權調閱八
　　十九年度繼字第二七號案卷，認經核與相對人之主張相符，而予選任抗告人為遺
　　產管理人。
二、抗告意旨略以：本件之繼承人皆拋棄繼承，顯見吳旭振之遺債大於遺產，蓋國庫
    係一公務機關，執行事務之預算為全民納稅所得，倘顯無遺產可歸國庫，應避免
    選任抗告人為管理人，且拋棄繼承之情形，原即有繼承人存在，原繼承人對被繼
    承人之情況應較為了解，自較選任抗告人為佳，法院選任遺產管理人時，仍應以
    原繼承人為宜，原裁定自有未洽之處云云，資為抗辯，請求廢棄原裁定等語。
三、按繼承開始時，繼承人有無不明，而無親屬會議或親屬會議未於一個月內選定遺
    產管理人者，利害關係人得聲請法院選任遺產管理人，並由法院依公示催告程序
    ，定六個月以上之期限，公告繼承人，命其於期限內承認繼承，民法第一千一百
    七十七條、第一千一百七十八條第一項、第二項固有規定。惟按「拋棄繼承事件
    ，多屬遺債大於遺產形同破產。法院在指定被繼承人之遺產管理人時，自應先審
    查是否有其他適合之人可任被繼承人之遺產管理人，如無，在不得已之情形，才
    指定國有財產局為遺產管理人，蓋相對人係一公務機關，依國有財產法規定綜理
    國有財產事務，其執行事務所需預算為全國人民納稅所得，倘顯無遺產可歸屬國
    庫，可能造成以國家資源管理對國庫毫無利益之財產並須墊付無法歸墊之管理費
    用，無異使公器淪為私用，損及全民利益，令國庫遭受利益之侵害」。（最高法
    院八十九年度台抗字第五一九號裁定意旨參照）。
四、經查：本件被繼承人吳旭振於八十七年八月四日死亡，因其無第一順位之繼承人
    ，且其第二、三順位繼承人均已拋棄繼承或死亡，經法院准予備查，有戶籍謄本
    及臺灣板橋地方法院八十八年民執洪字第一四六六九號、臺灣板橋地方法院板院
    通民謙繼字第二七號聲請拋棄繼承通知書為證，而被繼承人生前向相對人借款未
　　清償，相對人以被繼承人無民法第一千一百三十八條所列各順序之繼承人，且未
　　立有遺囑，相對人為求償之故，依民法第一千一百七十八條第二項規定，聲請選
　　任遺產管理人，原法院予以准許，固無不合。惟按合法繼承人全體拋棄繼承之情
　　形，大多屬於遺債大於遺產，形同破產，依前開最高法院裁定之意旨，拋棄繼承
　　之事件，應先由其他適合之人為被繼承人之遺產管理人，在不得已之情形，始由
　　國有財產局為遺產管理人，是本件應儘量避免選任國有財產局為遺產管理人（司
　　法院七十四年十月十五日（七四）院臺廳一字第○五七八六號函示意見可供參考
　　），且抗告人係一公務機關，依國有財產法規定綜理國有財產事務，執行事務所
　　需預算為全國人民納稅所得，若顯無遺產可歸屬國庫，自不宜選任抗告人為管理
　　人，是本件自應先審查是否有其他適合之人可任被繼承人吳旭振之遺產管理人，
　　如無，在不得已之情形，才指定抗告人為遺產管理人。又選任遺產管理人，除慮
　　及管理遺產之公平性外，尚須考量其適切性，以繼承人與被繼承人間關係密切，
　　了解被繼承人之財產狀況，由被繼承人之繼承人或親屬中選任應較為適宜。本件
　　拋棄繼承人甲○○、吳飛龍、吳予旋為吳旭振之至親，對於吳旭振之債權、債務
　　等遺產情形，應較抗告人瞭解，且渠等既已拋棄繼承，亦不致有利害偏頗之虞，
　　應為適任之遺產管理人，本院斟酌上情，認本件應以繼任戶長之甲○○任吳旭振
　　之遺產管理人為宜。至非訟事件法第七十八條至七十九條雖未就選任遺產管理人
　　之程序費用設有特別規定，惟參酌同法第七十七條第三項及第八十條第二項就非
　　訟事件關於「繼承」事件之程序費用，規定原則上由被繼承人之遺產負擔，則本
　　件選任遺產管理人之程序費用均由吳旭振之遺產負擔，於法應無不合，併予敘明
　　。從而，抗告意旨指摘原裁定不當，求予廢棄，為有理由，爰裁定如主文。
中　　　華　　　民　　　國　　九十一　　年　　　六　　　月　　二十八　　日
                              民事第八庭
                          　　　　審判長法　官　鄭　三　源
                          　　　　　　　法　官　郭　松　濤
                          　　　　　　　法　官　周　美　月
右正本係照原本作成。
如不服本裁定，應於收受送達後十日內向本院提出抗告狀，並應繳納抗告費新台幣四
十五元正。
中　　　華　　　民　　　國　　九十一　　年　　　七　　　月　　　三　　　日
　　　　　　　　　　　　　　　　　　　　書記官  陳　啟　文
